最高法院民事判決
111年度台上字第2342號
上  訴  人  林景元                                 
            林應專                                   
共      同
訴訟代理人  余景登律師
被 上訴 人  林應慧                     
            林應昇                              
            林應然                               
            林應華                                
上列當事人間請求損害賠償事件，上訴人對於中華民國111年6月
8日臺灣高等法院高雄分院第二審判決（109年度重家上字第12號
），提起上訴，本院判決如下：
    主  文
原判決廢棄，發回臺灣高等法院高雄分院。
    理  由
一、本件上訴人主張：上訴人林景元為訴外人林王素遲（於民國
　  104年11月5日死亡）之配偶；上訴人林應專及被上訴人均為
    林王素遲之子，兩造為其全體繼承人。林王素遲於臺灣中小
    企業銀行（下稱臺灣企銀）東高雄分行開立帳號0000000000
    0號之帳戶（下稱系爭帳戶），為額度新臺幣（下同）2,100
    萬元之借款帳戶，得在前開金額之借款限度內，直接自帳戶
    提領現款。惟林王素遲於103年10月28日經長庚醫療財團法
    人高雄長庚紀念醫院（下稱高雄長庚）檢測其精神狀態MMSE
    僅有12，日常簡單生活均無法自理，當無同意被上訴人林應
    慧提領系爭帳戶款項之可能，林應慧未經林王素遲同意，自
    104年3月4日至同年8月26日止，盜領林王素遲系爭帳戶款項
    共835萬元，各次時間及金額如第一審判決附表(下稱附表）
    所示，使林王素遲對臺灣企銀負有835萬元借款（下稱系爭
    借款）債務。林應慧雖持有林王素遲於101年2月8日簽署之
    授權書（下稱系爭授權書），然系爭授權書僅授權林應慧管
    理不動產，不及於系爭帳戶，且縱認林王素遲有授權林應慧
    提款，惟林王素遲之財產在林應慧之管理下不增反減，提領
    款項包含本件835萬元在內，達3,607萬7,578元，顯已逾林
    王素遲生活費用所需，林應慧未舉證說明系爭借款之流向及
    交還款項，已違背其受任人之義務，並構成侵權行為及不當
    得利。被上訴人林應昇、林應然、林應華為系爭借款債務之
    連帶保證人，應與林應慧負連帶返還835萬元予林王素遲全
    體繼承人之責，爰依民法第184條第1項、第185條、第541條
    、第542條、第544條、第179條及同法第831條、第828條準
    用第821條規定，擇一求為命被上訴人連帶給付林王素遲全
    體繼承人（包括上訴人）835萬元，並加計自起訴狀繕本送
    達翌日起算法定遲延利息之判決。
二、被上訴人則以：林王素遲多年來均與林應慧同住，由林應慧
　  照料其日常生活，林王素遲並簽署系爭授權書，概括授權林
　  應慧管理、使用包含系爭帳戶在內之所有財產。系爭帳戶之
　  存簿、印章均由林王素遲親自保管，林應慧係依林王素遲之
    指示提領附表所示款項，除附表編號4該筆700萬元中644萬9
    ,800元經林王素遲贈與林應昇、林應然、林應慧（下稱林應
    昇 3人) 供作提存臺灣高雄地方法院103年度重訴字第238號
    事件（下稱238號事件）假執行之擔保金外，餘款190萬0,20
    0元業依林王素遲指示作為家庭生活開銷花用完畢，自無侵
    權行為或違背受任人義務等語，資為抗辯。
三、原審維持第一審所為上訴人敗訴之判決，駁回其上訴，無非
    以：林應慧辯稱林王素遲過世前多年均與其同住，由其照料
    一切日常生活等語，上訴人未予爭執，況依高雄長庚104年6
    月15日（104）長庚院高字第E51450號函載：「經會簽原診
    治林王素遲的神經內科系專科醫師意見，依照林王素遲之情
    況，認為不符合監護宣告精神鑑定之條件」，足認林王素遲
    於104年6月間仍具行為能力，佐以高雄長庚受臺灣高雄少年
    及家事法院委託對林王素遲為精神鑑定，經該院於104年8月
    3日、同年月12日進行個別及家族會談、心理衡鑑等項目，
    林王素遲在簡式智能評估MMSE、認知能力篩選工具CASI得分
    依序為21分、74.5分，均在正常範圍內，該院因認林王素遲
    於當時之精神狀態尚未有明顯認知功能缺損之表現，足證林
    王素遲於104年8月12日受測時，尚具有處理日常生活之心智
    能力。觀諸系爭授權書內容為「本人林王素遲授權林應慧事
    項如下：一、本人名下全部財產管理、使用及租金收取，例
    如：⑴高雄市○○區○○路000號。⑵高雄市○○區○○路00號。⑶高雄
    市○○區○○段土地3-0、3-1、3-2地號，位於鳳松路、建國路
    交叉處…」，已明確記載授權範圍為林王素遲所有財產之管
    理使用，所列不動產僅為「例示」，則授權範圍自不以不動
    產之管理、使用為限。且依系爭授權書所載，已授權林應慧
    得「使用」財產，則林應慧依此授權自得使用其提領之款項
    。而附表編號1至3所示林應慧自系爭帳戶提款時間（依序為
    104年3月4日、同年月20日、同年6月24日），均在104年8月
    12日林王素遲進行精神鑑定之前，可認林王素遲尚具有掌管
    及核對帳戶存款之能力。林應慧如未得林王素遲同意，為恐
    林王素遲日後追究，衡情應無大額提領20萬元、80萬元、35
    萬元之可能，益證林應慧前開款項之提領，應獲林王素遲之
    授權無疑。附表編號4所示700萬元之提領時間雖為104年8月
    26日，然林應慧辯稱：林王素遲於104年8月10日收受238號
    事件之判決書後，與林應昇3人討論依判決內容聲請假執行
    ，同時論及既然要自系爭帳戶提領擔保金，就多提領一些作
    為家庭生活費用，其始依前揭討論結果，於104年8月26日自
    系爭帳戶提領700萬元，並將其中644萬9,800元作為238號事
    件之擔保金，餘款55萬0,200元則供作家用等語，核與提存
    書記載提存金額，及238號事件判決係於104年8月10日送達
    林王素遲、林應昇3人於該案委任之訴訟代理人等情相符，
    且238號事件係林王素遲、林應昇3人對林應專提起請求遷讓
    房屋等訴訟，並經法院判命林應專應為給付，林王素遲同意
    以系爭帳戶內之款項供作238號事件假執行之擔保金，無悖
    於常情；另提存款以外其餘款項，林王素遲本有處分之權限
    ，其同意共同生活之林應慧提領使用，亦合於情理。林王素
    遲既在104年8月10日收受238號事件判決後即要求林應慧自
    系爭帳戶提領700萬元使用，嗣其雖於104年8月28日意識程
    度改變送高雄長庚急診，到院時昏迷指數為3（E1V1M3），
    陷於無行為能力，仍無礙於林應慧提領及使用該筆700萬元
    係獲林王素遲同意之認定。至林王素遲於103年10月28日固
    經高雄長庚檢測MMSE為12分，惟MMSE之測定結果，會因受測
    者當日之身心狀態及願配合之程度而影響，此參以其於104
    年8月在同院進行MMSE得分為21分，明顯高於前次受測結果
    即明，是林王素遲103年10月28日MMSE之檢測結果，尚不得
    逕認與其當時之智能狀態相符。又林王素遲104年8月28日急
    診病歷雖記載：「progressive
　　obtundence with slow response for a week」（一週以來
    逐漸遲鈍伴隨低度反應），及被上訴人於寄予林景元之存證
    信函（下稱系爭存證信函）提及「家母8月中旬病發門診藥
    物治療」，至多僅得認定林王素遲之病況在104年8月中旬以
    後有所變化，惟尚無從推認其在104年8月28日急診前，已無
    行為能力而無法同意或授權林應慧提領款項。林應慧提領附
    表所示款項，均經林王素遲授權及同意，堪認係依林王素遲
    之指示為之，則管理財產增減之結果，屬委任人即林王素遲
    對財產之自由處分，自難令林應慧負損害賠償責任。林應慧
    提領、使用附表所示款項，均獲林王素遲之同意及授權，非
    無法律上原因受有利益，其所為亦不構成債務不履行或侵權
    行為；而林應慧提領除擔保金644萬9,800元以外之款項，已
    依林王素遲之指示使用完畢；至擔保金644萬9,800元，無證
    據證明係林王素遲贈與林應昇 3人，惟既係林王素遲提供，
    核其性質應屬林王素遲所遺財產（該筆擔保金現仍提存中）
    ，上訴人對該筆款項本於繼承人地位有主張受分配之「權利
    」，自應待全體繼承人為遺產分割時解決。從而，上訴人依
    民法第184條第1項、第185條、第542條、第544條、第179條
    、民法第831條、第828條準用第821條規定，請求被上訴人
    連帶給付835萬元本息予林王素遲之全體繼承人，不應准許
    等詞，為其心證之所由得，因而維持第一審所為上訴人敗訴
    之判決，駁回其上訴。
四、按原告以實體法上之數個權利為其訴訟標的，倘其聲明單一
    ，僅要求法院擇一為其勝訴判決，屬於訴之客觀選擇合併
    ，如法院審理結果認其中一項訴訟標的全部或一部無理由時
    ，自應就他項訴訟標的調查裁判，必待其之請求全部無理由
    時，始得為其敗訴之判決。本件上訴人依民法第541條、第5
    42條、第544條、第179條、第184條第1項、第185條，並依
    同法第831條、第828條準用第821條規定，擇一請求被上訴
    人連帶給付林王素遲全體繼承人835萬元本息（一審重家訴
    字卷二第77頁，原審卷第301、302、305、408頁），一審為
    上訴人敗訴判決，上訴人提起第二審上訴，仍依前開請求權
    基礎為選擇合併，乃原審就上訴人依民法第541條規定所為
    之請求部分，恝置不論，逕駁回上訴人之上訴，於法即有未
    合。上訴意旨，指摘原判決不當，求予廢棄，非無理由。
五、據上論結，本件上訴為有理由。依家事事件法第51條，民事
    訴訟法第477條第1項、第478條第2項，判決如主文。
中　　華　　民　　國　　111 　年　　12　　月　　1 　　日
                      最高法院民事第九庭
                         審判長法 官 盧  彥  如
                               法 官 吳  麗  惠
                               法 官 林  麗  玲
                               法 官 黃  明  發
                               法 官 翁  金  緞
本件正本證明與原本無異
                              書記官 郭  詩  璿
中　　華　　民　　國    111   年    12    月    7     日